臺灣高雄地方法院刑事判決　　　　　　　　　　　　九十二年度易字第二三五四號
　　公　訴　人　臺灣高雄地方法院檢察署檢察官
　　被　　　告　乙○○
右列被告因妨害兵役案件，經檢察官聲請以簡易判決處刑（九十二年度偵字第一九六
七０號），本院高雄簡易庭認不宜逕以簡易程序審結，改依通常程序審理，本院判決
如左：
    主  文
乙○○無罪。
    理  由
一、本件公訴意旨略以：被告乙○○係後備軍人，原住高雄市○○區○○里○○○路
    二百六十四號，自九十二年六月十六日起遷出上開處所，無故不依規定申報，致
    使高雄市後備司令部所發指定應於九十二年八月二十日前往高雄市○○區○○路
    一號「武進營區」報到之點閱召集令無法送達，因認被告涉犯妨害兵役治罪條例
    第十條第一項第三款、第三項之罪。
二、按犯罪事實應依證據認定之，無證據不得認定犯罪事實。又按不能證明被告犯罪
    者，應諭知無罪之判決，刑事訴訟法第一百五十四條第二項、第三百零一條第一
    項分別定有明文。再按事實之認定，應憑證據，如未能發現相當確實證據，或證
    據不足以證明，自不能以推測或擬制之方法，以為裁判之基礎，最高法院著有四
    十年臺上字第八六號判例可資參照。復按刑事訴訟法第一百六十一條已於九十一
    年二月八日修正公布，其第一項規定：檢察官就被告犯罪事實，應負舉證責任，
    並指出證明之方法，因此，檢察官對於起訴之犯罪事實，應負提出證據及說服之
    實質舉證責任，倘其所提出之證據，不足為被告有罪之積極證明，或其指出證明
    之方法，無從說服法院以形成被告有罪之心證，基於無罪推定之原則，自應為被
    告無罪判決之諭知（最高法院九十二年臺上字第一二八號判決參照）。末按妨害
    兵役治罪條例第十條第一項規定：後備軍人意圖避免召集處理有下列行為之一者
    ，處一年以下有期徒刑、拘役或科新臺幣九萬元以下罰金：一、離營歸鄉無故不
    依規定報到，或重複申報戶籍者。二、拒絕依規定調查，或體格檢查不到者。三
    、居住處所遷移，無故不依規定申報者。同條第三項規定：後備軍人犯第一項之
    罪或國民兵犯前項之罪，致使召集令無法送達者，以意圖避免召集論；分別依第
    五條或第六條科刑。是依前揭規定，後備軍人意圖避免召集處理，居住處所遷移
    ，無故不依規定申報者，始構成該條例第十條第一項第三款之罪；另後備軍人居
    住處所遷移，無故不依規定申報，致使點閱召集令無法送達者，以意圖避免點閱
    召集論，依同條例第六條第二項科刑，合先敘明。
三、本件公訴人認被告涉犯前揭犯行，無非係以：點閱召集令暨回執、召集令交付情
    形紀錄表、未報到應召員行方不明年籍表等，為其論據。訊據被告堅詞否認有何
    妨害兵役之犯行，並辯稱：伊戶籍原設在高雄市○○區○○街一０九巷十四號，
    伊不知道戶籍被遷移至高雄市楠梓區○○○路二六四號，是伊妹妹將伊戶籍遷移
    至該址等語。
四、經查：
（一）被告之戶籍原登記在高雄市○○區○○街一０九巷十四號，嗣該屋所有權人劉
      雅婷以被告所在不明為由，申請將被告之戶籍遷出，經高雄市楠梓區戶政事務
      所依戶籍法等相關規定，於九十二年六月十六日，逕將被告之戶籍遷至該所（
      即高雄市楠梓區○○○路二六四號）等事實，有高雄市楠梓區戶政事務所九十
      三年三月三日高市楠戶字第０九三０００一四一二號函暨檢附之申請書等資料
      在卷可稽，是被告前揭所辯：伊不知道其戶籍自高雄市○○區○○街一０九巷
      十四號遷移至高雄市楠梓區○○○路二六四號等語，尚屬有據。從而，被告之
      戶籍自高雄市○○區○○街一０九巷十四號遷移至高雄市楠梓區○○○路二六
      四號，既由高雄市楠梓區戶政事務所逕行將其戶籍地遷移，而非被告本人所為
      ，亦非被告所得知悉，準此，自難認被告有何遷移居住處所而未向戶政機關申
      報之犯行。
（二）由高雄市後備司令部所發指定被告應於九十二年八月二十日前往高雄市○○區
      ○○路一號「武進營區」報到之點閱召集令，係由警員蔡振興分別於九十二年
      八月十日、十六日，送達高雄市楠梓區○○○路二六四號高雄市楠梓區楠梓戶
      政事務所一節，有點閱召集令暨召集令交付情形紀錄表各一紙在卷可稽。又被
      告之戶籍於九十二年六月十六日遷移至高雄市楠梓區○○○路二六四號高雄市
      楠梓區楠梓戶政事務所，並非被告所為，亦非被告所知悉，已論敘如前。從而
      ，該點閱召集令既係送達於高雄市楠梓區○○○路二六四號之高雄市楠梓區楠
      梓戶政事務所，致無法送達，自難認被告有何不法之犯行。
（三）又被告戶籍原設在高雄市○○區○○街一０九巷十四號，惟自退伍後迄至九十
      二年十月間，均居住在高雄市○○區○○路二三三巷五弄二十九號等情，固為
      被告所自承，是被告未按設籍址居住一節，固可認定。復無其他事證足認被告
      有何避免點閱召集之主觀意圖，是被告所為，亦與妨害兵役治罪條例第十條第
      一項款之要件有間。
（五）綜上所述，本案公訴人所舉之證據，尚不足以證明被告犯有妨害兵役治罪條例
      之犯行。此外，復查無其他積極證據足以證明被告確有公訴人所指之犯行，不
      能證明被告犯罪，依前揭說明，依法應諭知無罪之判決。
五、按法院認為應科拘役、罰金或應諭知免刑或無罪之案件，被告經合法傳喚無正當
    理由不到庭者，得不待其陳述逕行判決，刑事訴訟法第三百零六條定有明文。查
    被告於審判期日，無正當理由而未到庭，且該期日之傳票業經合法送達，有送達
    回證一紙附卷可憑，參諸上開規定，爰不待其陳述，逕行判決。
據上論斷，應依刑事訴訟法第四百五十二條第二項、第三百零一條第一項，判決如主
文。
本案經檢察官甲○○到庭執行職務。
中      華      民      國        九十三      年     五     月    七    日
                                  臺灣高雄地方法院刑事第五庭
                                      審判長法官    李政庭
                                      法官    何秀燕
                                            法官    蘇雅慧
右正本證明與原本無異。
如不服本判決，應於判決送達後十日內，向本院提出上訴狀。
                                          書記官    林誠桂
中      華      民      國        九十三      年     五     月    七    日
